臺灣高等法院刑事判決　　　　　　　　　　　　　九十三年度上易字第一０一五號
　　上　訴　人　台灣板橋地方法院檢察署檢察官
　　被　　　告　甲○○
右上訴人因詐欺案件，不服臺灣板橋地方法院九十二年度簡上字第三六七號，中華民
國九十三年四月十五日第一審判決（起訴案號：臺灣板橋地方法院檢察署九十二年度
偵字第六一一六號），提起上訴，本院判決如左：
    主  文
上訴駁回。
    理  由
一、本件公訴人聲請簡易判決處刑書意旨略以：被告甲○○受臺北縣新莊市○○路○
    段一八二之一號廠房房東蘇文雄之託，負責向臺灣電力公司（下稱臺電公司）申
    請用電，以改善該廠房承租人即告訴人宏造公司用電不足之狀況。詎被告甲○○
    意圖為自己不法之所有，於九十一年三月十一日，在上址廠房，以臺電公司即將
    接電（送電），需繳交費用為由，向宏造公司負責人江秋弘詐得新臺幣（下同）
    十萬元，嗣因臺電公司遲未送電，江秋弘向臺電公司查詢後，始知受騙，因認被
    告甲○○涉有刑法第三百三十九條第一項之詐欺取財罪嫌云云。
二、公訴人認被告甲○○涉有詐欺罪嫌，無非以被告於偵查時之自白、告訴代表人江
    秋弘之指訴、證人陳勝雄之證詞，及切結書影本一紙為其論據；訊據被告固不諱
    言其於前開時、地有向宏造公司代表人江秋弘收受十萬元等情，惟堅決否認有何
    詐欺犯行，辯稱：伊跟江秋弘拿十萬元，是要繳交接電的款項，伊有去辦接電事
    宜，但伊要去接電時，工廠隔壁的黃先生不讓伊接電，所以伊無法完成接電事宜
    ，伊並無詐欺等語。
三、按犯罪事實應依證據認定之，無證據不得認定犯罪事實，又不能證明被告犯罪者
    ，應諭知無罪之判決，刑事訴訟法第一百五十四條第二項、第三百零一條第一項
    分別定有明文。次按認定不利於被告之事實，須依積極證據，茍積極之證據本身
    存有瑕疵而不足為不利於被告事實之認定，即應為有利於被告之認定，更不必有
    何有利之證據，而此用以證明犯罪事實之證據，猶須於通常一般人均不至於有所
    懷疑，堪予確信其已臻真實者，始得據以為有罪之認定，倘其證明尚未達到此一
    程度，而有合理性之懷疑存在，致使無從為有罪之確信時，即應為無罪之判決，
    此有最高法院八十二年度臺上字第一六三號判決、七十六年臺上字第四九八六號
    、三十年上字第八一六號等判例意旨可資參照。而刑事訴訟法第一百六十一條已
    於九十一年二月八日修正公布，其第一項規定：檢察官就被告犯罪事實，應負舉
    證責任，並指出證明之方法，因此檢察官對於起訴之犯罪事實，應負提出證據及
    說服之實質舉證責任，倘所提出之證據，不足為被告有罪之積極證明，或其指出
    證明之方法，無從說服法院以形成被告有罪之心證，基於無罪推定之原則，自應
    為被告無罪判決之諭知，最高法院九十二年台上字第一二八號判例可資參照。又
    當事人得聲請法院調查證據，而法院為發見真實，亦得依職權調查證據，但限於
    維護公平正義或對被告之利益有重大關係之事項為限，修正刑事訴訟法第一百六
    十三條第一、二項定有明文。故法院固得依職權調查證據，但並無蒐集證據之義
    務。蒐集證據乃檢察官或自訴人之職責，事實審法院應以調查證據為其主要職責
    ，其調查之範圍，亦以審判中所存在之一切證據為限，案內不存在之證據，即不
    得責令法院為發現真實，應依職權從各方面蒐集證據（最高法院九十一年度臺上
    字第五八四六號判決可資參照）。末按刑法上詐欺罪之成立，要以加害者有不法
    得財或得利之意思而實施詐欺行為，被害者因此行為，致表意有所錯誤而為財產
    上處分，受有損害，且加害者所用行為，堪認為詐術者，始足當之，亦據最高法
    院十九年度上字第一六九九號、四十六年度臺上字第二六○號等判例闡釋甚明，
    從而行為人如非自始基於不法得財或得利之意圖，客觀上無施用詐術之行為，或
    並無損害發生，或者所受損害，非由欺罔行為陷於錯誤所致，均不得遽以詐欺罪
    相繩；至於債務人未依債務本旨履行其債務或提出給付等情形，若非出於自始無
    意履行債務之詐欺犯意所致者，尚與刑法第三百三十九條之詐欺罪構成要件有間
    ；矧詐欺罪之規範意旨，固在於禁止行為人於私經濟領域中使用欺罔之手段損人
    利己，然私經濟行為本有不確定性及交易風險，於私法自治及市場經濟等原則下
    ，欲建立私人間財產上權義關係者，亦應參酌自身主、客觀條件、對方之資格、
    能力、信用，及可能損益，並評估其間風險等而為決定，除有該當於前開詐欺罪
    構成要件之具體情事得被證明屬實外，自不能以債務人不履行其債務而致債權人
    蒙受損失，即遽謂該債務人詐欺，否則詐欺之刑事責任與民事債務不履行責任將
    失其分際，合先敘明。
四、經查：
(一)、被告係從事水電工程業務之人，告訴人曾經委託被告承作工程而彼此認識，本件
    告訴人因承租上開廠房，約定出租人應提供配電供告訴人使用，被告經由告訴人
    介紹而承作本件配電工程，被告並確實在上開廠房有從事配電工程施工，僅係尚
    未通電之等情，此經告訴人於偵訊陳明在卷（見偵卷第三十一頁），且若被告完
    成本件配電工程（包括接電工程、拉線工程），被告可領取全部工程款新台幣（
    下同）四十餘萬元，此經證人（即告訴人公司職員）陳勝雄於偵訊時證述在卷（
    見偵卷第三十六頁反面），足證，被告確實在告訴人廠房內進行配電工程之事實
    ，自甚明確。
(二)、被告承作配電工程時，被告已經完成至五股工業區拉電線至告訴人台北縣新莊中
    山一路一八二之一號廠房，此經被告於偵訊時供述在卷（見偵卷第三十六頁反面
    ），足認被告應已經完成拉線工程之事實，當堪認定，惟告訴人上開廠房係在農
    地上，因電力公司斯時並未開放告訴人可以直接申請安裝電錶後直接送電，當時
    被告確實向黃先生借房子接電被拒之事實，復據告訴人分別於偵訊及原審陳述在
    卷（見偵卷第三十六頁反面、原審卷第二十七頁），則被告於偵訊時辯稱，工程
    已經完成施工，因黃先生忽然不願意讓被告接電，以致無法送電完工領取工程款
    之事實，自屬有據。
(三)、雖證人（即告訴人公司職員）陳勝雄於偵查時證稱：被告說要趕快借錢去電力公
    司繳錢，他說要送電，沒錢付電力公司錢等語（見偵查卷第三十七頁正、反面）
    ，而告訴代表人江秋弘於偵查時陳稱：被告向伊借款，有切結書為證等語（見偵
    查卷第二十九頁背面），惟被告於九十一年八月三日所簽立予告訴人之切結書載
    有：「立切結書人甲○○於本年三月十一日向宏造公司預支申請電力之費用新台
    幣壹拾萬元整」等語，按被告確實已經完成上開配電相關工程，預支上開款供使
    用，核與工程進度相符，縱因嗣後因故無法完成送電，惟仍難認被告於向告訴人
    借貸之初有使用何欺罔手段，況被告事後於九十一年八月三日簽立切結書予告訴
    人，表明願清償上開款項，並於原審審理時與告訴人達成和解，此有切結書影本
    、和解書影本各一份附卷可憑，足徵被告事後有還款之誠意，即難認被告向告訴
    人借款之初有詐欺之不法所有意圖。至被告於偵查時雖供稱：「對告訴部分，我
    坦承犯行」等語（見偵查卷第三十一頁背面），惟被告並未對告訴人施用何詐術
    為告訴人明確供述，而告訴代表人江秋弘、證人陳勝雄之上開陳述，及卷附之切
    結書影本，亦僅能證明被告向告訴人借貸之事實，自不能僅憑被告之上開供述即
    遽認被告有詐欺之犯行
五、綜上所述，原審認不得因被告事後未如期清償欠款，即遽認被告於借款之初有施
    用詐術之情事及詐欺之不法意圖，公訴人對於本件所起訴之被告詐欺犯罪事實，
    依其所提告訴人之指訴、證人陳勝雄之證詞，及切結書影本一紙，均不足為被告
    有罪之積極證明，且無從形成被告有罪之心證，揆諸前揭說明，基於無罪推定之
    原則，自應為被告無罪判決之諭知。原審認簡易庭未予詳查，依據通常程序，撤
    銷原判決，諭知被告無罪之判決，認事用法並無違誤或不當，檢察官仍執前詞，
    認原判決違誤而提起上訴，為無理由，應予駁回。
六、被告經合法傳喚，無正當理由不到庭，本院認係應科拘役及諭知無罪之判決，爰
    不待其陳述，逕行判決。
據上論結，應依刑事訴訟法第三百六十八條，第三百七十一條，判決如主文。
本案經本案經檢察官劉家芳到庭執行職務。
中　　　華　　　民　　　國　　九十三　　年　　　七　　　月　  　二十三　日
                              臺灣高等法院刑事第二十三庭
                                  審判長法  官  黃  瑞  華
                                        法  官  陳  坤  地
                                        法  官  王  淑  滿
右正本證明與原本無異。
不得上訴。
                                        書記官  陳  思  云
中　　　華　　　民　　　國　　九十三　　年　　　七　　　月　  　二十三　日
